【裁判字號】    90,自,157
【裁判日期】    901130
【裁判案由】    強制等
【裁判全文】
臺灣臺北地方法院刑事判決                            九十年度自字第一五七號
    自  訴  人  戊○○○股份有限公司  設新竹科學工業園區○○○路三號
    代  表  人  乙○○
    代  理  人  陳哲宏律師
                張冀明律師
    被      告  丙○○
                丁○○
    右二人共同
    選任辯護人  黃銘照律師
    被      告  甲○○
右列被告因強制等案件，經自訴人提起自訴，本院判決如左：
    主  文
丙○○、丁○○、甲○○被訴擾亂合法集會罪部分均無罪。
丙○○、丁○○、甲○○被訴強制罪部分均不受理。
    理  由
一、自訴意旨如附件之自訴狀所載。
二、無罪部分：
    （一）按犯罪事實應依證據認定之，無證據不得推定其犯罪事實。又不能證明被
          告犯罪者，應諭知無罪之判決，刑事訴訟法第一百五十四條、第三百零一
          條第一項分別定有明文。
    （二）本件自訴人提起自訴，無非以戊○○○股份有限公司（下稱聯電公司）八
          十九年股東常會議事手冊、本院八十九年自字第三三九號判決影本、勘驗
          筆錄、聯電公司八十九年股東常會議事錄各一份及聯電公司股東分戶帳卡
          二份等資為論據。訊據被告丙○○、甲○○、丁○○三人固承認有參加聯
          電公司八十九年股東大會，並有於會議中發言之事實，惟均堅詞否認有何
          擾亂合法集會之犯行，三人均辯稱：渠等於股東會上發言乃為行使股東之
          權利，並無所謂強暴、脅迫之行為等語。經查，本院勘驗聯電公司八十九
          年股東常會錄影帶一卷，該次股東常會進行中，被告丙○○、甲○○、黃
          德榮等發言之內容或為詢問聯電公司營運情形，或係對股東會進行程序表
          示意見（本院九十年五月二十三日勘驗筆錄參照）。而股東常會召開之目
          的本即在使公司股東瞭解公司營運狀況，保障公司股東之權益，是以被告
          等所為均屬股東依法所得行使之權益，被告等或有於發言時未依照議事規
          則，逕自於座位上起立發言之情，惟渠等或係基於維護股東合法權益，或
          係對於主持會議之主席所為之處置有意見，致一時心急而為，此等行為核
          與刑法第一百五十二條規定之擾亂合法集會罪之強暴、脅迫等構成要件有
          間，自不得以該法條相繩，又參與自訴人召開該次股東大會股東出席人數
          眾多，加上聯電公司職員及僱用維持秩序之保全人員人數益眾，而被告等
          僅係單純之股東三人而已，既無聚眾或結夥以擾亂該股東大會之情，復無
          為圖謀取任何不法利益而起而發言或表示異議，更無因之而致該股東大會
          無法進行，或因被告之行為致會議主席無法行使其職權，亦未因之而影響
          其他股東之合法權益等情以觀，在在足證被告等之行為並未涉犯刑法所定
          之擾亂合法集會罪甚明。此外復查無其他積極證據足認被告等有擾亂合法
          集會之犯行，自不能證明渠等犯罪，應為無罪判決之諭知。
三、不受理部分：
    按以強暴、脅迫使人行無義務之事或妨害人行使權利，為強制罪，刑法第三百零
    四條定有明文。而本條所要保護之法益乃自然人有不行無義務之事的自由以及行
    使權利時有不受妨害之自由。又刑事訴訟法上所稱之犯罪被害人，係指因犯罪而
    直接受害之人而言。惟查，本件自訴人所訴之事縱然屬實，其直接被害人係屬當
    次股東會議主席曹興誠及在場之其他股東，而非自訴人，又自訴人所謂「渠等（
    指被告等）不針對議案發言，頻頻針對主席個人發言攻擊，是被告等以脅迫手段
    ，迫使自訴人於無義務情況下，允許被告等於會場中恣意發言．．．」，徵論被
    告等行為是否已達脅迫手段，自訴人既謂被告等係針對主席個人發言攻擊，可見
    從形式上觀察，其被害人應為主席無疑，且自訴人既謂被告等針對「主席」發言
    ，何以致使「自訴人」行無義務之事，自訴人之指訴顯然前後矛盾；所謂強暴係
    指對人施以有形不法之腕力而未成傷之謂，而脅迫係指以言語、舉動對人逼迫之
    謂，故倘認法人得為強暴、脅迫之客體，殊難想像，揆諸前揭說明，法人殊非本
    法條所欲保護之法益，是以本件自訴人依法不得提起自訴，爰依刑事訴訟法第三
    百三十四條之規定，為不受理之諭知。
據上論斷，應依刑事訴訟法第三百四十三條、第三百零一條第一項、第三百三十四條
，判決如主文。
中    華    民    國      九十        年    十一      月      三十    日
                                      臺灣臺北地方法院刑事第九庭
                                          審判長法  官  李英豪
                                                法  官  沈君玲
                                                法  官  林怡秀
右正本證明與原本無異。
如不服本判決，應於判決送達後十日內，向本院提出上訴狀。
                                                書記官  賴敏慧
中    華    民    國      九十        年    十二      月     四       日


司法院資訊處製作；財團法人民間司法改革基金會備份。
